【裁判字號】    91,訴,2852
【裁判日期】    920910
【裁判案由】    勞保
【裁判全文】
臺北高等行政法院判決                            九十一年度訴字第二八五二號
                              .
    原      告  甲○○
    被      告  勞工保險局
    代  表  人  廖碧英總經理.
    訴訟代理人  乙○○
                丙○○
                丁○○
右當事人間因勞保事件，原告不服行政院勞工委員會中華民國九十一年五月二十日台
九十勞訴字第○○五八五六六號訴願決定，提起行政訴訟。本院判決如左：
    主  文
原告之訴駁回。
訴訟費用由原告負擔。
    事  實
一、事實概要：緣中華民國船長公會於民國（下同）九十年二月二日申報鄞榮加保
    ，其於九十年三月十九日因舌癌死亡，其受益人即原告申請本人死亡給付。案經
    被告審查，以其於八十七年十二月五日至八十八年十月四日擔任外僱船員期間並
    未加保，八十八年十月四日上岸迄該會於九十年二月二日為其辦理上岸候船加保
    ，已逾被告八十六年七月四日台八十六勞保二字第○二五○五六號函釋規定須於
    輪船公司離職退保當日起九十日內辦理上岸候船期間自願繼續加保期限，乃依勞
    工保險條例第十六條第二項及第二十四條規定，於九十年五月三十日以九十保承
    字第六○四二二二七號函核定自九十年二月二日起取消鄞君被保險人資格，已繳
    之保險費不予退還，並否准所請死亡給付。原告不服，申請審議，遭審定駁回，
    提起訴願，亦遭決定駁回，遂提起本件行政訴訟。
二、兩造聲明：
  (一)原告聲明：不服訴願決定，命被告改准給付勞保遺屬津貼新台幣一百二十六萬元
              。
  (二)被告聲明：駁回原告之訴。
三、兩造之爭點：被告核定自九十年二月二日起取消鄞榮被保險人資格，已繳之保
                險費不予退還，並否准所請死亡給付，是否適法？
  (一)原告主張之理由：
    1.被保險人鄞榮自民國六十六年起即從事海運工作，七十八年升任船長乙職至
      死亡日止，依勞工保險條例第八條第一項第四款之規定，得自由加保，依法並
      無違誤。然被告竟以行政院勞工委員會解釋函之規定為由，逕自取消被保險人
      之資格，嚴重侵犯人民權利，依法顯有違誤。按中央法規標準法第五條第二款
      規定：「關於人民權利、義務事項，應以法律定之。」同法第六條亦規定：「
      應以法律規定之事項，不得以命令定之。」惟被告及行政院勞工委員會皆引用
      命令位階之規定，對人民應有之權利做出不利之處分，置人民權利於不顧。
    2.被保險人依法繳交勞工保險費，發生保險事故時卻遭被告以各種釋函為理由，
      拒絕給付，顯然違反勞工保險條例之立法宗旨「為保障勞工生活，促進社會安
      全」。
    3.被告收受保險費時，從不審查，而一旦被保險人發生保險事故時，卻從嚴調查
      ，一心只想阻斷被保險人權益的心態，實應改進，使應依法投保且依法繳交保
      險費之人，獲得應有之保障。
  (二)被告主張之理由：
    1.按「左列人員得準用本條例之規定，參加勞工保險．．．四、參加海員總工會
      或船長公會為會員之外僱船員。」「被保險人或其受益人，於保險效力開始後
      ，停止前發生保險事故者，得依本條例規定，請領保險給付。」「被保險人在
      保險有效期間所發生之傷病事故，於保險效力停止後，必須連續請領傷病給付
      或住院診療給付者，一年內仍可享有該項保險給付之權利．．．。被保險人依
      前項規定連續請領保險給付期間內，因同一傷病及其引起之疾病致殘廢或死亡
      者，仍得請領殘廢給付或死亡給付。其非因病癒而經保險人自設或特約醫院同
      意出院後，在保險效力停止之日起一年內，因同一傷病及其引起之疾病致殘廢
      或死亡者亦同。」「投保單位故意為不合本條例規定之人員辦理參加保險手續
      ，領取保險給付者，保險人應依法追還；並取消該被保險人之資格。」分別為
      勞工保險條例第八條第四款、第十九條第一項、第二十條及第二十四條定有明
      文。次按「受僱外輪（國輪）公司之船員。於上岸候船期間自願繼續加保者，
      須於輪船公司離職退保之當日起九十日內，向所屬中華民國船長公會（中華海
      員總工會）辦理加保．．．。」復為行政院勞工委員會八十六年七月四日台八
      十六勞保二字第○二五○五六號函釋在案。
    2.查本件中華民國船長公會於九十年二月二日申報鄞榮（即原告之夫）加保，
      其於九十年三月十九日因舌癌死亡，原告申請鄞君本人死亡給付。案經被告審
      查，其於八十七年九月二十九日由長榮海運股份有限公司退保，八十七年十二
      月五日至八十八年十月四日擔任該公司外輪船長期間並未加保，八十八年十月
      四日上岸迄該會於九十年二月二日為其辦理上岸候船加保，已逾前開八十六年
      七月四日台八十六勞保二字第○二五○五六號函釋規定之須於輪船公司離職退
      保當日起九十日內辦理上岸候船期間自願繼續加保期限，乃依勞工保險條例第
      二十四條規定，以九十年五月三十日九十保承字第六○四二二二七號函核定自
      九十年二月二日起取消鄞君被保險人資格。
    3.另依據財團法人辜公亮基金會和信治癌中心醫院於九十年四月二十日（九十）
      和院內字第二九○號函復被告，鄞君於該院就醫時之健康狀況，略以「病人鄞
      君於民國八十九年七月十三日至本院初診，當時健康狀況良好，主要是因其於
      八十八年十二月經國泰醫院診斷為舌癌，並接受腫瘤切除手術及手術後頭頸部
      放射線治療，但於治療三個月後，發現局部頸部淋巴結復發轉移，因而於八十
      九年六月在國泰醫院接受頸部淋巴腺次切除手術。病人於八十九年七月十三日
      至本院初診，尋求後續之治療。病人於八十九年七月二十月至．．．至元月十
      二日，在本院接受共六個療程的化學治療；期間病人於八十九年十一月發現舌
      癌已轉移至肺部及骨骼。九十年二月二日當時病人之身體健康轉況已較以往為
      差，無法勝任一般勞作，僅能從事較輕便之工作。九十年一月以後，因癌症本
      身已無法有效控制，而無須積極性之治療。九十年三月一日至三月十九日，因
      腫瘤持續擴散，造成高血鈣症及意識模糊，遂入院接受末期支持性療法。」據
      此，鄞君於八十八年十二月即診斷為舌癌，而鄞君於八十七年九月二十九日退
      保，九十年二月二日始由該公會加保，屬停保期間事故所發生之事故，與前開
      條例第十九條第一項規定不合，且鄞君由該公會加保當時身體狀況已無法從事
      該等職務之工作，仍應取消鄞君被保險人資格，並否准原告所請死亡給付，依
      法並無違誤。原告不服申請審議，經勞工保險監理委員會審定駁回，原告再提
      訴願亦經駁回在案。
    4.原告訴稱鄞君自民國六十六年起即從事海運工作，民國七十八年升任船長一職
      至死亡日止，依勞工保險條例第八條第一項第四款規定得由船長公會加入勞工
      保險，並無違誤。被告竟以勞委會的解釋函之規定為由，逕自取消被保險人資
      格，嚴重影響勞工權益，顯違中央法規標準法第五條第二款及第六條規定云云
      。惟查，岸上候船而遭原船公司辦理退保之被保險人，本不得參加勞工保險，
      是首揭函釋之目的，乃基於考量船員之工作性質有可能長時間於岸上候船而遭
      原船公司辦理退保，故提供其自負全部保費繼續參加勞工保險之保障，惟為顧
      及保險之平衡，限制須於一定期限內加保。由此可見，該函釋係超越勞工保險
      條例所規定加保資格，放寬被保險人之加保資格而為解釋，並非以行政命令限
      制人民之權利，原告之見，顯有誤會。
    理  由
一、按「左列人員得準用本條例之規定，參加勞工保險．．．四、參加海員總工會或
    船長公會為會員之外僱船員。」、「勞工保險之保險費一經繳納，概不退還。但
    非可歸責於投保單位或被保險人之事由所致者，不在此限。」、「被保險人或其
    受益人，於保險效力開始後，停止前發生保險事故者，得依本條例規定，請領保
    險給付。」、「被保險人在保險有效期間所發生之傷病事故，於保險效力停止後
    ，必須連績請領傷病給付或住院診療給付者，一年內仍可享有該項保險給付之權
    利．．．。被保險人依前項規定連續請領保險給付期間內，因同一傷病及其引起
    之疾病致殘廢或死亡者，仍得請領殘廢給付或死亡給付。其非因病癒而經保險人
    自設或特約醫院同意出院後，在保險效力停止之日起一年內，因同一傷病及其引
    起之疾病致殘廢或死亡者亦同。」、「投保單位故意為不合本條例規定之人員辦
    理參加保險手續，領取保險給付者，保險人應依法追還；並取消該被保險人之資
    格。」勞工保險條例第八條第四款、第十六條第二項、第十九條第一項、第二十
    條及第二十四條分別定有明文。次按「受僱外輪（國輪）公司之船員。於上岸候
    船期間自願繼續加保者，須於輪船公司離職退保之當日起九十日內，向所屬中華
    民國船長公會（中華海員總工會）辦理加保．．．。」復為行政院勞工委員會八
    十六年七月四日台八十六勞保二字第○二五○五六號函釋在案。
二、本件原告之配偶鄞榮由中華民國船長公會於九十年二月二日申報加保，嗣鄞榮
    於九十年三月十九日因舌癌死亡，原告基於受益人身分，向被告申請死亡給付
    。案經被告審查，以鄞榮於八十七年十二月五日至八十八年十月四日擔任外僱
    船員期間並未加保，八十八年十月四日上岸迄上該船長公會於九十年二月二日為
    其辦理上岸候船加保，已逾被告八十六年七月四日台八十六勞保二字第○二五○
    五六號函釋規定須於輪船公司離職退保當日起九十日內辦理上岸候船期間自願繼
    續加保期限，乃依勞工保險條例第十六條第二項及第二十四條規定，於九十年五
    月三十日以九十保承字第六○四二二二七號函核定自九十年二月二日起取消鄞君
    被保險人資格，已繳之保險費不予退還，並否准所請死亡給付。原告不服，申請
    審議，遭審定駁回，提起訴願，亦遭決定駁回等情，勞工保險給付申請書、被告
    上開函、勞工保險監理委員會審議勞工保險爭議事項審定書及行政院勞工委員會
    訴願決定書等附卷可稽，且為兩造所不爭執，堪信為真實。
三、查鄞榮於八十七年九月二十九日由長榮海運股份有限公司申報退保，有承保異
    動參考資料在卷可憑。其雖於八十七年十二月五日至八十八年十月四日擔任長榮
    海運股份有限公司外輪船長，惟上開期間並未加保；又鄞榮係於八十八年十月
    四日上岸候派上船服務，有長榮海運股份有限公司九十年二月五日長員證字第九
    十二○五號證明書在卷可考。鄞榮自八十八年十月四日上岸後，迄中華民國船
    長公會於九十年二月二日為其辦理上岸候船加保，已逾前揭行政院勞工委員會八
    十六年七月四日台八十六勞保二字第○二五○五六號函釋規定之須於輪船公司離
    職退保當日起九十日內辦理上岸候船期間自願繼續加保期限，從而，中華民國船
    長公會於九十年二月二日為鄞榮加保時，顯係故意為違反前揭規定之鄞榮辦
    理加保，被告依依勞工保險條例第二十四條規定，核定自九十年二月二日起取消
    鄞榮被保險人資格，於法有據。
四、次查依據財團法人辜公亮基金會和信治癌中心醫院於九十年四月二十日（九十）
    和院內字第二九○號函明載：「病人鄞榮於民國八十九年七月十三日至本院初
    診，當時健康狀況良好，主要是因其於八十八年十二月經國泰醫院診斷為舌癌，
    並接受腫瘤切除手術及手術後頭頸部放射線治療，但於治療三個月後，發現局部
    頸部淋巴結復發轉移，因而於八十九年六月在國泰醫院接受頸部淋巴腺次切除手
    術。病人於八十九年七月十三日至本院初診，尋求後續之治療。病人於八十九年
    七月二十月至．．．至元月十二日，在本院接受共六個療程的化學治療；期間病
    人於八十九年十一月發現舌癌已轉移至肺部及骨骼。九十年二月二日當時病人之
    身體健康轉況已較以往為差，無法勝任一般勞作，僅能從事較輕便之工作。九十
    年一月以後，因癌症本身已無法有效控制，而無須積極性之治療。九十年三月一
    日至三月十九日，因腫瘤持續擴散，造成高血鈣症及意識模糊，遂入院接受末期
    支持性療法。」準此，鄞榮於八十八年十二月始診斷為舌癌，而鄞榮於八十
    七年九月二十九日即辦理退保，九十年二月二日始由該公會加保，從而，鄞榮
    之病症屬停保期間事故所發生之事故，核與勞工保險條例第十九條第一項規定不
    合，被告否准原告所請死亡給付，並無不合。
五、原告主張鄞榮自民國六十六年起即從事海運工作，民國七十八年升任船長一職
    至死亡日止，依勞工保險條例第八條第一項第四款規定得由船長公會加入勞工保
    險，並無違誤。被告竟以勞委會的解釋函之規定為由，逕自取消被保險人資格，
    嚴重影響勞工權益，顯違中央法規標準法第五條第二款及第六條規定云云；惟按
    勞工保險條例第八條第一項第四款之人員，參加勞工保險係準用勞工保險條例之
    規定，屬自由加保，而非強制加保。次按上岸候船而遭原船公司辦理退保之被保
    險人，本不得參加勞工保險，前揭函釋之目的，乃基於考量船員之工作性質有可
    能長時間於岸上候船而遭原船公司辦理退保，故提供其自負全部保費繼續參加勞
    工保險之保障，惟為顧及保險之平衡，限制須於一定期限內加保。由此可見，該
    函釋係超越勞工保險條例所規定加保資格，放寬被保險人之加保資格而為解釋，
    並非以行政命令限制人民之權利，要無違反勞工保險條例及中央法規標準法第五
    條第二款、第六條規定可言，原告此項主張，洵不足採。
六、綜合上述，原告之配偶鄞榮於八十七年九月二十九日由長榮海運股份有限公司
    申報退保，雖於八十七年十二月五日至八十八年十月四日期間擔任該公司外輪船
    長，惟並未加保；又其於八十八年十月四日上岸後，迄中華民國船長公會於九十
    年二月二日為其辦理上岸候船加保，已逾前揭行政院勞工委員會八十六年七月四
    日台八十六勞保二字第○二五○五六號函釋規定之須於輪船公司離職退保當日起
    九十日內辦理上岸候船期間自願繼續加保期限，從而，被告依勞工保險條例第二
    十四條規定取消鄞榮被保險人資格及依同條例第十九條、第二十條規定，駁回
    原告申請之死亡給付，核無不合，審議審定及訴願決定遞予維持，亦無違誤，原
    告仍執前詞，訴請撤銷，併請求判命被告應為死亡給付，均無理由，應予駁回。
據上論結，本件原告之訴為無理由，爰依行政訴訟法第九十八條第三項規定，判決如
主文。
中      華      民      國    九十二    年      九      月      十      日
                 臺 北 高 等 行 政 法 院   第 六 庭
                                審 判 長   法    官  林樹埔
                                           法    官  曹瑞卿
                                           法    官  闕銘富
右為正本係照原本作成。
如不服本判決，應於送達後二十日內，向本院提出上訴狀並表明上訴理由，如於本判
決宣示後送達前提起上訴者，應於判決送達後二十日內補提上訴理由書（須按他造人
數附繕本）。
中      華      民      國    九十二    年      九      月      十      日
                                           書 記 官  吳芳靜


司法院資訊處製作；財團法人民間司法改革基金會備份。
